【裁判字號】    95,易,341
【裁判日期】    950815
【裁判案由】    詐欺
【裁判全文】
臺灣彰化地方法院刑事判決               95年度易字第341號
公  訴  人  臺灣彰化地方法院檢察署檢察官
被      告  甲○○
上列被告因詐欺案件，經檢察官提起公訴（95年度偵字第2748號
），本院判決如下：
    主    文
甲○○幫助意圖為自己不法之所有，以詐術使人將本人之物交付
，處有期徒刑陸月，如易科罰金，以佰元折算壹日。
    犯罪事實
一、甲○○前曾於民國93年間，因施用毒品案件，經本院裁定送
    觀察、勒戒後，認無繼續施用毒品之傾向，甫於93年 9月15
    日執行完畢出所。其因甫觀察、勒戒出所，缺錢花用，雖可
    預見金融機構帳戶係個人理財之重要工具，且關係個人財產
    、信用之表徵，如提供予他人使用，有供作財產犯罪用途之
    可能，而他人取得非本人之存摺帳戶等資料之目的在於收取
    贓款及掩飾犯行不易遭人追查，對於提供帳戶雖無引發他人
    萌生犯意之確信，但仍以縱若有人持以犯罪亦無違反其本意
    之幫助詐欺犯意，先於93年10月21日，親自前往彰化大竹郵
    局增辦其所有局號008121，帳號00000000號帳戶之語音轉帳
    功能及晶片金融卡，嗣於同年11月 1日核發晶片金融卡，且
    由甲○○本人親自收受後，甲○○即於93年11月 1日後之某
    日，在不詳地點，將其前開帳戶之存簿，連同其甫辦妥之晶
    片提款卡及密碼，交予姓名不詳之成年人，容任他人使用上
    開帳戶，遂行財產犯罪。嗣該不詳之成年人取得帳戶後，即
    基於意圖為自己不法所有之犯意，94年5月10日上午9時30分
    許，撥打電話予乙○○，先自稱係「臺力資訊公司」員工，
    並向乙○○訛稱抽中「臺力資訊公司」抽獎獎項新臺幣（下
    同）80萬元，並要求乙○○須先支付中獎金額 6％之稅金，
    乙○○不疑有詐而陷於錯誤，即於同日下午 1時36分，前往
    設於臺北縣中和市○○路 266號之第一商業銀行股份有限公
    司（下簡稱第一銀行）之自動提款機，再依該男子指示操作
    匯款52,800元，至甲○○之上開郵局帳戶，該筆款項旋於當
    日即遭不詳之成年人分 3次共提領52,018元。嗣因乙○○未
    見其帳戶內有匯入中獎款項，始驚覺受騙，而報警查知上情
    。
二、案經乙○○訴由臺北市政府警察局萬華分局報告臺灣臺北地
    方法院檢察署呈請臺灣高等法院檢察官檢察長核轉臺灣彰化
    地方法院檢察署檢察官偵查起訴。
    理    由
壹、證據能力部分：
    本案全部卷證所涵括之供述證據及非供述證據，經公訴人、
    被告均同意全部證據之證據能力，是後述所引用證據之證據
    能力均無疑義，合先敘明。
貳、本院論罪科刑部分：
一、訊據被告甲○○固坦承曾在彰化大竹郵局開戶，並於前揭時
    、地辦理語音轉帳功能及晶片提款卡服務，且曾親自領取晶
    片提款卡，並有上揭證人乙○○在上開時間轉帳52,800元至
    其前開帳戶內之事實不諱，惟矢口否認有幫助詐欺取財之犯
    行，辯稱：伊將存簿、晶片卡等物品放在機車置物箱內遭竊
    ，因伊認為帳戶內沒有錢，所以沒有申報遺失，會辦理晶片
    金融卡，係因為方便領錢，而辦理語音轉帳功能，係因有朋
    友欠伊5萬元，方便朋友還錢云云。
二、經查：
  (一)證人乙○○確有在前揭時間，遭不詳之成年人以上開中獎匯
    稅金之詐騙方式行騙，因此陷於錯誤，而於94年 5月10日下
    午 1時36分，匯款52,800元至被告所申請之前開彰化大竹郵
    局帳戶內，再遭人於同日稍晚以跨行提款方式，分3筆即20,
    006元、20,006元及12,006元，共提款 52,018元等情，業據
    證人即被害人乙○○於警詢時證述遭詐騙時間，及匯款時、
    地及金額等情綦詳（詳見臺灣臺北地方法院檢察署94年度他
    字第4629號卷第4頁至第5頁），且有第一銀行自動提款機交
    易明細表 1紙、彰化大竹郵局局號008121、帳號002247、戶
    名甲○○之客戶歷史交易清單查詢 1份附卷可稽（見臺灣臺
    北地方法院檢察署94年度他字第4629號卷第 6頁、第23頁至
    第25頁），上開事實應堪認定。
  (二)被告雖辯稱伊之上揭郵局帳戶存摺及晶片金融卡均在93年底
    遭竊，且伊將語音轉帳密碼寫在存簿上，會申請語音轉帳係
    因綽號「阿宗」之友人欲返還欠款5萬元，且被害人於94年5
    月10日匯款時，伊當時已在監云云。惟查：(1)本案被告前開
    帳戶，於93年10月21日申辦語音系統前，僅有結存85元，且
    該帳戶自申辦後，除於90年5月11日、90年6月11日分別扣繳
    電信費用289元及188元，及於93年7月1日及93年7月2日有代
    收票據3,077元後現金提款3,000元外，之前並無何大筆金額
    交易情形，被告竟無故於93年10月21日申辦語音轉帳功能，
    觀之被告實際使用該帳戶之紀錄，存款金額甚低，交易紀錄
    極少，實無申辦語音轉帳功能之必要；被告雖辯稱係為使友
    人還款云云，然被告亦陳稱該名綽號「阿宗」之友人已還款
    1 萬元，然係以現金還款，衡之被告於偵查時，既無法明確
    陳稱該名「阿宗」友人之真實姓名年籍，且亦陳稱已無法與
    該名友人聯絡，焉有可能為該綽號「阿宗」之人，特地申請
    語音轉帳功能，是被告申請辦理語音轉帳功能之目的，即已
    啟人疑竇；(2)存摺及晶片金融卡，均為關係個人理財之重要
    工具，一般人皆會妥善保管，而被告於當時係40餘歲之成年
    人，復有相當之社會歷練，焉有可能於存摺及晶片金融卡遺
    失後，完全置之不理，是被告辯稱該存摺及晶片金融卡均已
    遺失云云，亦顯與常情不合；(3)被告於93年10月21日辦妥語
    音轉帳功能，並於93年11月 1日親自領得晶片金融卡後，即
    自93年11月15日起，至本件證人乙○○遭詐騙匯款之94年 5
    月10日止，即有人不斷以各種方式存款、提款，測試該帳戶
    是否仍可有效使用，亦即當日跨行匯款，同日即以 1筆或數
    筆之方式，將所匯入款項，以晶片金融卡提款方式提取，此
    有前揭客戶歷史交易清單查詢在卷可稽，蓋使用帳戶、密碼
    、提款卡及語音轉帳功能，並以電話詐欺手法，騙取被害人
    所有帳戶內存款之犯罪手法，屬檢警偵辦重點業務而查緝甚
    嚴，是以，前揭客戶歷史交易清單查詢所顯現之存款、提款
    資料，顯係該取得被告帳戶之不詳姓名年籍者，為預防檢警
    監控，或避免帳戶原持有者凍結該帳戶，而屢次測試該帳戶
    之多項功能，以免被循線追查或徒勞無功，憑此亦足徵因目
    前詐騙集團或行騙之人蒐購或利用人頭帳戶做為出入帳戶，
    並以金融卡提領詐騙所得，以逃避檢警之追緝，乃眾所周知
    之事實。社會上一般人防詐之意識高漲，欲為詐騙之人必使
    出相當方法，始能有所得，是以行騙之人絕不可能將其好不
    容易才詐得之金錢，存入自己無法確實掌控之帳戶內，否則
    將無法確保該帳戶名義人不會在受騙者匯入款項後，突然將
    該帳戶或提款卡掛失凍結或變更印鑑、密碼，致使行騙之人
    無法從該帳戶內領出詐騙金額，甚至由帳戶名義人將帳戶內
    之款項提領一空。是以詐欺集團或行騙之人欲以他人帳戶供
    作款項出入之帳戶，必會先徵得帳戶所有之同意，並確知金
    融卡密碼後，才有使用之可能。是被告辯稱該帳戶存簿及晶
    片金融卡均係遭竊云云，顯與常情不符，實難採信；(4)被告
    雖因另案於94年4月5日入彰化看守所，且於94年 5月17日送
    彰化分監執行，復於94年 5月31日改入鹿草分監執行，迄95
    年2 月22日始出監，此有臺灣高等法院被告前案紀錄表存卷
    可參。是被告辯稱被害人於94年 5月10日遭詐騙匯款時，伊
    已在監押等情，堪以認定。惟查，刑法上之幫助犯，係指對
    正犯之犯罪行為予以助力而未參與實施者而言，本件被告係
    以出售郵局帳戶之存簿及晶片金融卡之行為，幫助正犯即不
    詳年籍姓名之人，對被害人乙○○詐欺取財行為，被告所為
    之幫助行為，於出售前揭存簿、晶片金融卡之際即已完成，
    雖倘正犯未利用該存簿、晶片金融卡等物品犯前開詐欺取財
    之犯罪，基於幫助犯從屬於正犯之原則，被告之前開販售郵
    局帳戶存簿及晶片金融卡行為，本即無該當任何犯罪；然本
    件被告既已完成幫助行為，雖正犯於實施詐欺取財行為時，
    伊已入監，然此實與伊之前所為之幫助行為無涉，是被告辯
    稱本件對被害人乙○○詐欺取財之際伊已入監云云，顯與被
    告是否涉犯本案幫助詐欺取財罪無涉。
  (三)按今日一般人至郵局或銀行開設帳戶並非難事，如非供犯罪
    之非法使用，衡情自無置自己名義帳戶不用，而取得他人帳
    戶使用之必要。且金融存款帳戶事關存戶個人財產權益之保
    障，其與存戶印鑑章結合，具高度專有性，除非本人或與本
    人親密關係者，難認有何理由可自由流通使用該存摺，一般
    人皆有妥為保管防阻他人任意使用之認識，縱因特殊情況偶
    有交付他人使用之需，亦必然深入瞭解用途後再行提供以使
    用，方符常情。而該等專有物品如落入不明人士手中，極易
    被利用為與財產有關之犯罪工具，此又係具備一般生活智識
    者皆能體察之常識；參以邇來詐欺人士使用他人存摺作為指
    示被害人匯款工具之犯罪類型層出不窮，並廣經媒體披載，
    凡對社會動態尚非全然不予關注者均能知曉。在本件中，被
    告於提供上開帳戶予他人使用時，已係成年人，足認其心智
    成熟，亦具一般智識程度及社會經驗，對於上開各情，自有
    認識，竟仍將自己前開帳戶之存摺、晶片金融卡（含密碼）
    提供予姓名年籍不詳之成年人，且該成年人果據以為犯詐欺
    取財罪之出入帳戶使用，足見被告主觀上顯具有縱使姓名年
    籍不詳之成年人於取得該帳戶之存摺、金融卡（含密碼）後
    ，自行或提供詐騙人士持以作為詐欺取財之用，亦不違背其
    本意之不確定故意至明。
  (四)綜上所述，被告前開所辯，顯係卸責之詞，不足採信。本案
    事證已臻明確，被告犯行應堪認定，應與依法論科。
三、我國刑法於94年2月2日修正公布，95年7月1日施行（下稱新
    法；修正前刑法下稱舊法）後，依最高法院95年度第8次刑
    事庭會議決議決議內容，有關新舊法之適用原則如下：
    (一)新法第2條第1項之規定，係規範行為後法律變更所生新舊
      法律比較適用之準據法，於新法施行後，應適用新法第2
      條第1項之規定，為「從舊從輕」之比較。
    (二)基於罪刑法定原則及法律不溯及既往原則，行為之處罰，
      以行為時之法律有明文規定者為限，必行為時與行為後之
      法律均有處罰之規定，始有新法第2條第1項之適用。
    (三)比較時應就罪刑有關之共犯、未遂犯、想像競合犯、牽連
      犯、連續犯、結合犯，以及累犯加重、自首減輕暨其他法
      定加減原因（如身分加減）與加減例等一切情形，綜其全
      部罪刑之結果而為比較。
    新法第33條第5款規定罰金刑為1,000元以上，以百元計算之
    ，新法施行後，應依新法第2條第1項之規定，適用最有利於
    行為人之法律。且易科罰金之折算標準，新法施行後，應依
    新法第2條第1項之規定，適用最有利於行為人之法律。
四、本件被告行為後，刑法關於幫助犯、易科罰金及主刑罰金刑
    部分等規定均有修正，依前揭最高法院95年度第 8次刑事庭
    會議決議內容，應綜其全部罪刑之結果而為比較後，始得判
    斷應適用新法或舊法，經本院為如附表所示之比較後，認本
    件依刑法第2條第1項前段，就以下幫助犯、易科罰金及主刑
    罰金刑部分等適用，均應依舊法。按刑法上之幫助犯，係指
    以幫助之意思，對於正犯資以助力，而未參與實施犯罪之行
    為者而言（最高法院49年臺上字第77號判例參照）。查被告
    將前揭所申請之帳戶存摺、晶片金融卡，交付予他人作為犯
    詐欺取財之用，而向其收取前揭帳戶存摺、晶片金融卡之人
    ，確有向被害人詐欺取財，被害人因而匯款、轉帳入被告之
    前開金融機構帳戶等節，已如前述，是核被告所為，係犯修
    正前刑法第30條第1項前段、刑法第339條第 1項之幫助詐欺
    取財罪。被告幫助他人犯詐欺取財罪，為從犯，應依修正前
    刑法第30條第 2項規定按正犯之刑減輕之。爰審酌被告擅自
    提供帳戶供他人非法使用，使犯罪難以查緝，等同助長犯罪
    ，行為殊屬不當，且被告犯後於原審中仍飾詞卸責、未見悔
    意，並致被害人因此轉帳52,800元，所受損害非輕，惟念被
    告本身並未實際參與本件詐欺取財之犯行，對於破壞金融交
    易秩序及社會治安之責難性遠較實際實施詐取財物之人為輕
    等一切情狀，量處如主文所示之刑，並諭知易科罰金之折算
    標準。
據上論斷，應依刑事訴訟法第299條第1項前段，刑法第2條第1項
前段、第339條第1項、修正前刑法第30條第1項前段、第2項、第
41條第1項前段，罰金罰鍰提高標準條例第1條前段，修正前罰金
罰鍰提高標準條例第2條，判決如主文。
本案經檢察官江孟芝到庭執行職務。
中    華    民    國    95    年    8     月    15    日
            刑事第二庭  審判長法  官  許旭聖
                              法  官  黃玉齡
                              法  官  簡婉倫
以上正本證明與原本無異。
如不服本判決，應於收受送達後10日內向本院提出上訴書狀（應
附繕本）。
告訴人或被害人對於判決如有不服具備理由請求檢察官上訴者，
其上訴期間之計算係以檢察官收受判決正本之日期為準。
中    華    民    國    95    年    8     月    15    日
                              書記官
附錄本案論罪科刑法條
中華民國刑法第339條
意圖為自己或第三人不法之所有，以詐術使人將本人或第三人之
物交付者，處5年以下有期徒刑、拘役或科或併科1千元以下罰金
。
以前項方法得財產上不法之利益或使第三人得之者，亦同。
前二項之未遂犯罰之。
附表：
┌──┬─────┬─────────────────────────┐
│編號│修正事項  │  以各別修正事項討論新、舊法之比較適用            │
├──┼─────┼─────────────────────────┤
│ 一 │幫助犯    │刑法幫助犯之規定，雖為使幫助犯之文義，更符合學界通│
│    │          │說之「限制從屬形式」，且舊法「從犯」一詞，常有不同│
│    │          │解讀，故將舊法之「幫助他人犯罪者，為從犯」之文義，│
│    │          │改為「幫助他人實行犯罪行為者，為幫助犯」。然被告不│
│    │          │論依修正前之刑法第30條第1、2項，抑或依修正後之刑法│
│    │          │第30條第1、2項，均係幫助犯，且均應減輕其刑，對被告│
│    │          │而言並無有利或不利之情形，不生任何影響，應依刑法第│
│    │          │2條第1項前段，適用舊法之規定                      │
├──┼─────┼─────────────────────────┤
│ 二 │易科罰金  │刑法第41條第1項前段關於得易科罰金之規定，修正前係 │
│    │          │以「因身體、教育、職業、家庭之關係或其他正當事由，│
│    │          │執行顯有困難」為其要件，新法則刪除此要件，修正理由│
│    │          │說明上述規定限制過嚴，欠缺彈性，與易科罰金制度旨在│
│    │          │救濟短期自由刑流弊之旨趣不符，且刪除該要件後使檢察│
│    │          │官得視具體個案審酌宜否易科罰金，更符告易科罰金制度│
│    │          │之意旨。另修正前刑法第41條第1項前段配合罰金罰鍰提 │
│    │          │高標準條例第2條（現已刪除）之規定，係以「銀元300元│
│    │          │即新台幣900元折算1日」為易科罰金之折算標準，至修正│
│    │          │後之刑法第41條第1項乃係以「新台幣1,000元、2,000元 │
│    │          │或3,000元折算1日」為易科罰金之折算標準。而觀諸歷年│
│    │          │來之實務運作情形，在法院宣告易科罰金折算標準之案件│
│    │          │，檢察官執行時乃以准予易科罰金為原則，不准易科罰金│
│    │          │為例外，是以比較修法前後就易科罰金准否及折算標準之│
│    │          │規定，應認修正後刑法第41條第1項前段提高易科罰金之 │
│    │          │折算標準之適用，對於行為人而言較為不利，依刑法第2 │
│    │          │條第1項前段之規定，應適用舊法之規定。             │
├──┼─────┼─────────────────────────┤
│ 三 │主刑罰金刑│刑法第33條第5款有關罰金刑部分，在新法部分係規定為 │
│    │部分      │罰金：新臺幣1,000元以上，以百元計算之。而舊法時則 │
│    │          │係規定為罰金：1元以上。經比較修法前後之規定，應認 │
│    │          │修正前刑法第33條第5款之規定，對行為人有利。       │
├──┴─────┴─────────────────────────┤
│總結：本案綜合前開結果，仍應適用舊法之規定。                        │
└──────────────────────────────────┘


司法院資訊處製作；財團法人民間司法改革基金會備份。
